【裁判字號】    98,訴,180
【裁判日期】    990302
【裁判案由】    毒品危害防制條例
【裁判全文】
臺灣宜蘭地方法院刑事判決               98年度訴字第180號
公  訴  人  臺灣宜蘭地方法院檢察署檢察官
被      告  甲○○
選任辯護人  吳振東律師
上列被告因毒品危害防制條例案件，經檢察官提起公訴（97年度
偵緝字第243號），本院判決如下：
    主  文
甲○○無罪。
    理  由
一、公訴意旨略以：被告甲○○於民國96年9月間起至12月底止
    ，在宜蘭縣羅東鎮○○路269之9號6樓其租屋處之「紐約市
    大樓」樓下之警衛室旁或電梯口等處，販賣第一級毒品海洛
    因（下稱海洛因）予丙○○、乙○○、庚○○、壬○○多次
    ，販賣價格為每小包新台幣（下同）1000元（丙○○亦曾向
    被告1次購買5000元之海洛因）。嗣於98年1月8日下午1時10
    分許，在被告前揭租屋處瓦斯爐下方為警查扣海洛因18包（
    毛重11公克）、裝有海洛因之玻璃管1支（毛重2.7公克）、
    安非他命吸食器1組、葡萄糖1包、塑膠分裝袋3包（共300只
    ）、電子磅秤1台。因認被告所為，係犯毒品危害防制條例
    第4條第1項之販賣第一級毒品罪嫌。
二、公訴人認被告涉犯販賣海洛因之罪嫌，無非以證人丙○○於
    警詢、檢察官偵查時之證詞；證人乙○○、庚○○、壬○○
    於警詢時之證詞；證人丙○○於96年12月15日11時42分許、
    同日18時許以門號0000000000號手機撥打被告使用門號0000
    000000號手機聯絡之通聯記錄；證人乙○○於96年12月15日
    23時許以門號0000000000號手機撥打被告使用門號00000000
    00號手機聯絡之通聯記錄；證人庚○○於96年12月19日22時
    38分許以門號0000000000號手機撥打被告使用門號00000000
    00號手機聯絡之通訊監察譯文；證人壬○○於96年12月22日
    7時50分許以門號0000000000號手機與被告使用門號0000000
    000號手機聯絡之通訊監察譯文；及扣案之海洛因18包（毛
    重11公克）、裝有海洛因之玻璃管1支（毛重2.7公克）、葡
    萄糖1包、塑膠分裝袋3包（共300只）、電子磅秤1台暨法務
    部調查局濫用藥物實驗室出具之鑑定書1紙、扣案物品及現
    場照片各4張等為主要論據。而訊據被告則堅詞否認有何公
    訴人所指之上述犯行，辯稱：伊不曾販賣海洛因予丙○○、
    乙○○、庚○○、壬○○，前揭監聽譯文、通聯記錄均與本
    案無關等語。
三、按被告以外之人於審判外之言詞或書面陳述，除法律有規定
    者外，不得作為證據，刑事訴訟法第159條第1項定有明文。
    本件關於證人丙○○、乙○○、庚○○、壬○○於警訊中之
    指述，均係被告以外之人於審判外之言詞陳述，為傳聞證據
    ，且被告之辯護人就上開供述之證據能力於本院準備及審理
    程序中均提出爭執，應認無證據能力，不得採為認定被告有
    罪之證據。又刑事訴訟法第159條之2雖規定：「被告以外之
    人於檢察事務官、司法警察官或司法警察調查中所為之陳述
    ，與審判中不符時，其先前之陳述具有較可信之特別情況，
    且為證明犯罪事實存否所必要者，得為證據」。惟前揭所謂
    「具有較可信之特別情況」（即學理上所稱之「特信性」）
    ，係指其陳述係在特別可信為真實之情況下所為者而言。例
    如被告以外之人出於自然之發言、臨終前之陳述，或違反自
    己利益之陳述等特別情形均屬之。蓋被告以外之人在類此特
    別情況下所為之陳述，就通常而言，其虛偽之可能性偏低，
    可信之程度較高，若該項陳述為證明犯罪事實存否所必要，
    依上規定，自得構成傳聞法則之例外，而承認其證據能力。
    上開規定所指「具有較可信之特別情況」，係屬傳聞證據例
    外取得證據能力之特別要件，與一般供述證據必須具備任意
    性之證據能力要件有別，二者不可混為一談。故被告以外之
    人於檢察事務官、司法警察官或司法警察調查中所為與審判
    中不符之陳述，縱係出於自由意思，然仍必須具備「具有較
    為可信之特別情況」及「證明犯罪事實存否所必要」之要件
    ，始能採為證據。不能僅以被告以外之人在檢察事務官、司
    法警察官或司法警察調查中所為與審判中不符之陳述係出於
    其自由意思，即謂具有特別可信之情況，而採為犯罪之證據
    （最高法院94年度台上字第5490號、98年度台上字第918號
    判決參照）。而證人乙○○、庚○○、壬○○於本院審理時
    所言雖與渠等警詢中所言不符，且經檢察官傳喚當時製作筆
    錄之員警即證人戊○○、辛○○、丁○○、己○○到庭就製
    作筆錄過程陳述甚詳，且經本院於98年11月19日審理時當庭
    勘驗證人庚○○於警詢時之錄影光碟，顯示庚○○於警詢接
    受訊問時係以一問一答方式進行，且態度自然、回答流暢等
    情明確，惟依前所述，縱使能擔保證人乙○○、庚○○、壬○○於警詢時陳述之任意性，然檢察官就上開證人警詢中之
    陳述是否具有較為可信之特別情況並未舉證說明，自無從認
    證人乙○○、庚○○、壬○○警詢中所言具有證據能力。再
    者，刑事訴訟法第159條之3第3款固規定：「被告以外之人
    於審判中下列情形之一，其於檢察事務官、司法警察官或司
    法警察調查中所為之陳述，經證明具有可信之特別情況，且
    為證明犯罪事實之存否所必要者，得為證據：三、滯留國外
    或所在不明而無法傳喚或傳喚不到者。」。惟前揭「滯留國
    外或所在不明『而』無法傳喚或傳喚不到者」，所謂「傳喚
    不到」，應指「滯留國外或所在不明而傳喚不到」而言，亦
    即以「滯留國外或所在不明」為前提，倘無滯留國外或所在
    不明之情形，僅係單純傳喚不到即經合法傳喚而未到場者，
    自無該條款之適用（最高法院93年度台上字第5351號、97
    年度台上字第1374號判決參照）。查證人丙○○雖經本院先
    後於98年12月17日、99年2月4日傳喚未到，惟稽之卷附證人
    丙○○之送達證書2份，本院傳票均已由丙○○之母以同居
    人地位收受，故證人丙○○應僅係單純傳喚不到，而無滯留
    國外或所在不明之情況，應不符合前揭法文要件，況檢察官
    就證人丙○○警詢中之陳述是否具有較為可信之特別情況亦
    未舉證說明，自難認證人丙○○警詢中所言具有證據能力。
    是以，檢察官依前揭法文規定主張證人丙○○、乙○○、庚○○、壬○○於警詢時之陳述具有證據能力等語，洵不足採
    。此外，按當事人、代理人或辯護人於法院調查證據時，知
    有第159條第1項不得為證據之情形，而未於言詞辯論終結前
    聲明異議者，視為有前項之同意；刑事訴訟法第159條之5定
    有明文。被告對於本判決下列所引用之各項證據之證據能力
    ，於本院準備程式時表示無意見而不予爭執，且迄至言詞辯
    論終結前亦未再聲明異議，本院審酌上開證據資料製作時之
    情況，尚無違法不當及證明力明顯過低之瑕疵之情形，爰依
    刑事訴訟法第159條之5規定，認均具有證據能力。
四、按犯罪事實應依證據認定之，無證據不得認定犯罪事實；又
    不能證明被告犯罪者，法院應諭知無罪之判決，刑事訴訟法
    第154條第2項、第301條第1項分別定有明文。次按認定不利
    於被告之事實，須依積極證據，茍積極證據不足為不利於被
    告事實之認定時，即應為有利於被告之認定，更不必任何有
    利之證據；又刑事訴訟法上所謂認定犯罪事實之積極證據，
    係指適合於被告犯罪事實認定之積極證據而言，雖不以直接
    證據為限，間接證據亦包括在內，然而無論直接或間接證據
    ，其為訴訟上之證明，須於通常一般之人均不致有所懷疑，
    而得確信其為真實之程度者，始得據為有罪之認定，倘其證
    明尚未達到此一程度，而有合理之懷疑存在而無從使事實審
    法院得有罪之確信時，即應由法院為諭知被告無罪之判決（
    最高法院40年台上字第86號、30年上字第816號、29年上字
    第3105號、76年台上字第4986號判例意旨參照）。再按，施
    用毒品者，其所稱來源為某人之供述，須補強證據以擔保其
    供述之真實性，良以施用毒品者其供述之憑信性本不及於一
    般人，況施用毒品者其供出來源，因而破獲者，法律復規定
    得減輕其刑，其有為偵查機關誘導、或為邀輕典而為不實之
    陳述之可能，其供述之真實性自有合理之懷疑，是施用毒品
    者關於其向某人購買毒品或毒品受讓自某人之供述，必須補
    強證據佐證，以擔保其供述之真實性，俾貫徹刑事訴訟無罪
    推定及嚴格證明之基本原則。而茲所謂補強證據，指其他有
    關證明施用毒品者之關於毒品交易或來源之供述真實性之相
    關證據而言，必須與施用毒品者關於毒品提供者之供述，具
    有相當程度之關連性，而足使一般人對施用毒品者關於毒品
    交易或來源之供述，並無合理之懷疑存在，而得確信其為真
    實，始足當之（最高法院94年度台上字第2033號裁判要旨可
    為參照）。經查：
  (一)證人丙○○雖於檢察官偵訊時證稱：於96年年底那幾個月，
    伊有向被告買過幾次海洛因，不記得次數，大部分都買1千
    元，比較有錢時會買5千元，海洛因係用小塑膠的太空袋裝
    ，1千元大概0.1公克左右，交易地點大部分都是在被告住的
    紐約大樓電梯口，有時則約在別的地方，伊聯絡被告有時用
    公共電話、有時用行動電話打給被告，打電話給被告就是買
    毒品等語在卷。然稽之證人前揭所述，關於被告販賣海洛因
    確切之時間、次數、每次交易金額及數量均甚為籠統，已難
    遽採。且公訴人提出證人丙○○於96年12月15日11時42分許
    、同日18時許以門號0000000000號手機撥打被告使用門號00
    00000000號手機聯絡之通聯記錄以為補強證據，雖被告自承
    確係其與證人丙○○之通聯紀錄，惟該通聯記錄僅得證明被
    告與丙○○確有於該時間電話聯繫一情，與被告丙○○指稱
    被告有販賣海洛因之供述間並無相當程度之關連性，揆諸前
    開說明，上開通聯記錄自不得資為證人丙○○指證被告有販
    賣海洛因予丙○○之補強證據。是公訴意旨所指被告販賣海
    洛因予丙○○之犯行，除證人丙○○上開單一指證外，別無
    其他證據足以佐認證人丙○○之陳述如何與事實相符，尚有
    合理懷疑之存在，無從形成被告有罪之確信。公訴人僅憑證
    人丙○○之片面指證，遽認被告有販賣海洛因予證人丙○○
    之情事，其舉證尚有未足，無從認定為真實。
  (二)證人乙○○於偵查時經檢察官傳喚未到庭，而其於本院審理
    時則證稱被告並未販賣海洛因予伊等語在卷。至公訴人雖提
    出證人乙○○於96年12月15日23時許以門號0000000000號手
    機撥打被告使用門號0000000000號手機聯絡之通聯記錄，惟
    該通聯記錄亦僅得證明被告與乙○○於該時間有電話聯繫一
    情，無從據此認定被告有販賣海洛因予乙○○之事實。
  (三)證人庚○○於檢察官訊問及本院審理時均證稱被告並未販賣
    海洛因予伊等語在卷。至公訴人雖提出證人庚○○於96年12
    月19日22時38分許以門號0000000000號手機撥打被告使用門
    號0000000000號手機聯絡之通訊監察譯文，惟稽之該通訊監
    察譯文內容，並無提及庚○○曾向被告購買海洛因之時間、
    數量、金額、地點等事項，且亦無證據證明證人庚○○確曾
    自被告處購得海洛因之事實，實難據此認定被告有販賣海洛
    因予庚○○之事實。
  (四)證人壬○○於檢察官偵訊時及本院審理時均證稱被告並未販
    賣海洛因予伊等語在卷。至公訴人雖提出證人壬○○於96年
    12月22日7時50分許以門號0000000000號手機與被告使用門
    號0000000000號手機聯絡之通訊監察譯文，惟稽之該通訊監
    察譯文內容，被告與證人壬○○並無任何買賣海洛因相關之
    對話，即無證據證明被告有販賣海洛因予壬○○之事實。
  (五)至扣案之海洛因18包、裝有海洛因之玻璃管1支、葡萄糖1包
    、塑膠分裝袋3包（共300只）、電子磅秤1台，被告辯稱：
    海洛因係供自身施用，葡萄糖係用來稀釋海洛因所用，分裝
    袋是用來分裝海洛因供自身施用，電子磅秤則是自己每次施
    用毒品時秤重等語，核與常情無悖，而該等物品存在會揭露
    被告持有海洛因之違法行為，被告將之藏放於隱密處所，合
    乎情理，尚難以此認定被告有何販賣行為；又無證據證明扣
    案之海洛因等物與證人丙○○指述被告出售之海洛因有何關
    連性，即無從補強證人丙○○前揭指述，自無從據此扣案證
    物認定被告有何販賣海洛因之犯行。至扣案之安非他命吸食
    器1支，更與本件無關甚明。是以，依前揭扣案物品、查獲
    現場照片，尚不足以認定被告有販賣海洛因之事實。
五、此外，復查無其他積極證據足以證明被告有公訴意旨所指之
    犯行，自屬不能證明被告犯罪，依前述說明，自應為被告無
    罪之諭知。
六、又本案既未能證明被告有販賣海洛因之犯行，則扣案之毒品
    海洛因自與本案無涉，依主從不可分原則，本案既無主刑，
    從刑亦無所附麗，自無從於本案併予宣告沒收，應由檢察官
    另行處理。另扣案之葡萄糖1包、塑膠分裝袋3包、電子磅秤
    1台、安非他命吸食器1組等物品，性質上非屬違禁物，本件
    被告既判無罪，自無從將之宣告沒收，應予敘明。
據上論斷，應依刑事訴訟法第301條第1項前段判決如主文。
本案經檢察官劉憲英到庭執行職務
中    華    民    國    99    年     3    月    2     日
                  刑事第四庭審判長法  官  林楨森
                                  法  官  鄧晴馨
                                  法  官  陳雪玉
以上正本證明與原本無異。
如不服本判決應於收受送達後十日內向本院提出上訴書狀，並應
敘述具體理由；其未敘述上述理由者，應於上訴期間屆滿後二十
日內向本院補提理由書(均須按他造當事人之人數附繕本)「切勿
逕送上級法院」。
                                  書記官  陳建宇
中    華    民    國    99    年    3     月    2     日

司法院資訊處製作；財團法人民間司法改革基金會備份。
